【裁判字號】    83,重上國,8
【裁判日期】    890110
【裁判案由】    國家賠償
【裁判全文】
臺灣高等法院民事判決                              八十三年度重上國字第八號
    上  訴  人  慶豐商業銀行股份有限公司（即國泰信託投資股份有限公司）
    法定代理人  黃世惠
    訴訟代理人  林建仲
                涂又明律師
    右  一  人
    複 代理 人  林玫卿律師
                黃光慶律師
    被 上訴 人  台北市松山地政事務所      設台北市○○路○段十五號五樓
    法定代理人  張明焜        .
    訴訟代理人  馬豫芳        .
                蕭介生律師
右當事人間請求國家賠償事件，上訴人對於中華民國八十三年八月二日臺灣臺北地方
法院八十三年度國字第三號第一審判決提起上訴，本院判決如左：
    主    文
上訴駁回。
第二審訴訟費用由上訴人負擔。
    事    實
甲、上訴人方面：
一、聲明：
  (一)原判決廢棄。
  (二)被上訴人應給付上訴人新台幣（下同）八百二十八萬七千七百十九元及自起訴狀
    繕本送達翌日起至清償日止按年利率百分之五計算之利息。
  (三)上訴人願供擔保請准宣告假執行。
二、陳述：除與原判決記載相同者茲引用外，補稱：
  (一)被上訴人塗銷坐落台北市○○路四八二巷十八號十四樓房地，上訴人為權利人之
    抵押權所憑之清償證明書，其中上訴人公司之印文與上訴人留存於被上訴人機關
    供核對用之印鑑證明，以肉眼即可判別明顯不符。被上訴人就此等差異未盡注意
    審查之義務，顯有重大過失。
  (二)對被上訴人抗辯之陳述：
    1.按土地登記規則第十二條（現修正為第十四條）所指「土地法第六十八條第一
      項所稱登記錯誤或遺漏，係指登記之事項與登記原因證明文件所載之內容不符
      而言」僅屬『例示解釋』，並不排斥第三人之詐術行為所致者。又土地法第六
      十八條第一項但書已明白揭示地政機關之免責要件為「證明其原因歸責於受害
      人時」。本件上訴人已證明其因登記錯誤致受損害，被上訴人復未能舉證免責
      ，自應負損害賠償責任。
    2.被上訴人雖引內政部七十年九月九日台內地字第四一二七六號函釋置辯，惟該
      函已明示限於「抵押權人」申請塗銷時，始得免附印鑑證明。本件非由抵押權
      人（即上訴人）塗銷，自無適用該函釋之餘地。又若謂抵押權設定後抵押權人
      變更印鑑，抵押義務人嗣仍得以與設定契約書上相同之印文申請塗銷抵押權登
      記，則必滋生糾紛，非前揭函釋之本旨。另土地登記規則第四十條明文規定應
      提出登記義務人印鑑證明，而被上訴人自行印製之「抵押權塗銷登記申請須知
      」亦有同旨記載。況被上訴人嗣於  鈞院已自認「近幾年來實務上會核對銀行
      送來備查之印鑑章，這是內政部核發之行政命令」「最少七十七年起就需核對
      備查之印章」，而本件發生於八十一年間，是被上訴人負有核對印鑑證明之義
      務灼然。
    3.審核時間乃被上訴人內部規定，與上訴人無關；且規定之審核時間短暫並不免
      除其「應確實查證」義務。
    4.又審核代理人之身分僅地政機關審核義務其中之一項，豈可僅憑申請書上代理
      人逕自註明委託人確為登記標的物之權利人，即謂地政機關人員可免除其他應
      盡之注意義務？
    5.上訴人因抵押權設定完成而交付貸款之事實，已據八十五年上更(二)字第八○三
      號刑事確定判決確認在案，而上訴人又已提出完成登記之謄本及蓋用真正印章
      之書面契約，則抵押權設定已備「登記」及「書面」之要件而成立生效，是依
      抵押權登記之絕對效力，除法院判決塗銷或當事人合意塗銷外，任何人不得變
      更該登記之效力。且上訴人於放款前之八十一年五月十三日另向地政事務所查
      閱登記簿謄本，證實抵押權已設定完竣，次日始行放款，顯已盡注意及調查之
      能事。上訴人縱未持有真正之他項權利證明書，亦無礙所享之抵押權。今被上
      訴人未依憑確定判決，不法塗銷該抵押權，當已致生損害於上訴人。
    6.被上訴人以本件借貸契約乃顏朝旺冒充江文興、廖宜龍冒充汪賢華而與上訴人
      訂立，是該契約欠缺江文興、汪賢華與上訴人之意思合致而無效等語置辯，惟
      若依其主張，上開抵押權設定契約無效，被上訴人竟未察而核准抵押權登記，
      亦顯有重大過失。
三、證據：除援用第一審所提證據外，提出公司登記卡、被上訴人自行印製之「抵押
    權塗銷登記申請須知」等影本各乙件、剪報影本二件為證。
乙、被上訴人方面：
一、聲明：上訴駁回。
二、陳述：除與原判決記載相同者茲引用外，補稱：
  (一)本件借貸乃訴外人顏朝旺冒充江文興、廖宜龍冒充汪賢華向上訴人辦理抵押借款
    ，上訴人未盡徵信義務即撥款，如有損害，乃可歸責於其自己，故無理由請求損
    害賠償。
  (二)因上訴人迄未與真正不動產所有人有何口頭或書面抵押權約定情事，是其設定契
    約欠缺江文興、汪賢華與上訴人之意思合致而無效，上訴人自非抵押權人，且本
    件係上訴人遭受第三人以偽造之他項權利證明書詐欺取財，為最高法院八十五年
    台上字第三八二六號確定判決所認定，不適用土地法第六十八條第一項規定。
  (三)又依台北市政府所頒發人民法人或團體申請案件處理時限表，其塗銷或清償登記
    ，自收件至登記完畢時間為一小時，而被上訴人於此時限內核對塗銷抵押權登記
    所提出之債務清償證明書蓋用上訴人公司印鑑，與原辦理抵押權設定之申請書及
    抵押設定契約書所蓋用之印章相同，則被上訴人認該債務清償證明書係抵押權人
    所出具而准予辦理塗銷抵押權登記，已依專業知識盡善良管理人之注意。
  (四)按常理辦妥抵押權後抵押文件應歸上訴人保管不可能由債務人取得，況且塗銷抵
    押權時所檢附他項權利證明為真正，依照內政部七十年九月九日台內地字第四一
    二七六號函釋「抵押權人以原抵押權設定契約書所蓋之印章申請抵押權塗銷登記
    ，如合於土地登記規則第三十七條第一項第一款或第二款之規定，可免附抵押權
    人之印鑑證明書」，本件抵押權消滅登記經被上訴人核對原抵押權申請登記與清
    償證明印鑑相同，符合設定當時土地登記規則第三十七條第一項第一款所示同規
    則第二十六條第十二款及第十五款之規定，自有上開函釋之適用。
  (五)按國家損害賠償法第六條規定國家損害賠償，本法及民法以外其他法律有特別規
    定者適用其他法律，因本件土地法有特別規定，應適用特別法，上訴人誤以被上
    訴人引用土地法六十八條認應負損害賠償對法律適用即有重大之誤會。
三、證據：除援用第一審所提證據外，補提臺北市政府人民、法人或團體申請案件處
    理時限表、臺北市松山地政事務所處理時限及作業流程時間分配表、抵押權申請
    書及塗銷抵押償證明、臺北市政府令、臺北市松山地政事務所北市松地人字第一
    七五三六函、內政部函等影本各乙件為證，並聲請調查上訴人之貸放過程文件。
丙、本院依職權調閱本院八十五年上更(二)字第八○三號、台灣台北地方法院八十三年
    度易緝字第四九０號刑事案全卷。台灣台北地方法院八十二年度民執庚第九０八
    號強制執行全卷，並函詢行政院內政部關於設定抵押權之審查程序。
    理    由
一、上訴人業於八十三年九月十五日由原名國泰信託投資股份有限公司更名為慶豐商
    業銀行股份有限公司，惟該項更易名稱，係因變更營業項目及擴大營業範圍，其
    權利義務之主體並未變更仍不失為同一公司，又被上訴人則於八十五年十月一日
    變更法定代理人為張明焜，分有公司變更登記事項卡、台北市政府令、被上訴人
    八十五年十月二日北市松地人字第一七五三六號函附卷為憑，其依法承受訴訟，
    核無不合，應予准許。
二、上訴人主張訴外人江文興於八十一年五月間向上訴人貸款，並提供其所有如原判
    決附表所示之不動產，設定本金最高限額一千零二十萬元第一順位抵押權登記予
    上訴人，並經被上訴人登記在案，嗣江文興於八十一年五月十四日向上訴人借用
    八百五十萬元後，又於八十一年五月廿一日將該不動產所有權移轉登記予劉新民
    ，而劉新民等竟偽造上訴人暨法定代理人之印鑑，並進而偽造上開借款之清償證
    明書，於八十一年六月廿四日持向被上訴人申請塗銷抵押權登記，被上訴人竟疏
    未核對上訴人留存於被上訴人處之印鑑是否相符，即准許塗銷該抵押權登記，致
    上訴人受有無從行使抵押權求償之損害，其次縱認抵押權設定無效，被上訴人竟
    未察而核准抵押權登記，亦有重大過失，爰依國家賠償法第二條第二項、第九條
    第一項規定，請求被上訴人賠償八百二十八萬七千七百十九元及法定遲延利息。
    被上訴人則以本件係江文興、劉新民等以假抵押真塗銷之方式向上訴人詐貸，江
    文興持以辦理抵押權設定登記之抵押權設定契約書上所蓋用之上訴人印文即屬偽
    造，上訴人與真正所有權人並無設定抵押權之合意，該抵押權設定無效，縱該抵
    押權登記經塗銷，上訴人仍不得訴請賠償等語，資為抗辯。
三、按不動產之物權行為，乃物權變動之意思表示，與登記、書面相結合之要式行為
    ，此觀諸民法第七百五十八條、第七百六十條之規定自明。至土地法第四十三條
    所謂登記有絕對效力，係為保護因信賴登記取得土地權利之第三人而設，故登記
    原因無效或得撤銷時，在第三人未取得土地權利，真正權利人對於登記名義人自
    仍得主張之，亦有最高法院四十年台上字第一八九二號判例可資參照。是以物權
    變動行為，除應有訂立書面之要式行為外，亦須具備當事人間意思表示合致之一
    般成立要件，否則縱經登記，該登記名義人仍非因此即取得抵押權，亦無土地法
    第四十三條規定之適用。
四、查本件爭訟肇因之借貸及設定抵押權經過，乃由訴外人顏朝旺、廖宜龍持變造之
    身分證，分別冒充江文興、汪賢華，以「江文興」為借款人及抵押人，「汪賢華
    」為連帶保證人，提供台北市○○路四八二巷十八號十四樓之房地，向被上訴人
    辦理抵押貸款，於被上訴人處辦妥最高限額一千零二十萬元抵押權登記，並核發
    他項權利證明書後，訴外人「張光榮」即偽造該他項權利證明書，隨後將之交由
    顏朝旺，將偽造之他項證明書交付上訴人，並向上訴人詐領八百五十萬元之貸款
    ，再由「張光榮」偽造被上訴人之債務清償證明，連同上訴人核發之他項權利證
    明，持往申請塗銷抵押權等情，此為本院八十五年上更（二）字第八０三號刑事
    判決認定之事實，並為兩造所不爭執，原法院依職權調閱台北市松山地政事務所
    八十一年信義字第一二二七八、一七四三五號登記卷，查該卷內之土地登記申請
    書、抵押權設定契約書及債務清償證明書內所蓋上訴人公司之印文均係同一式印
    文，上訴人就此不爭執，惟否認該印章為其所有（本院八十三年十一月二十三日
    準備程序筆錄），並指稱上開同一式公司印文，核與上訴人以七十七年十一月十
    五日（七七）企審字第二二四二號函留存於被上訴人機關供核對用之印鑑證明即
    有如下不符情形：1.真印「信」字中「人」部首處二劃相連；偽印「人」二劃未
    相連。2.真印「國」字中「戈」與外框「口」相連；偽印「戈」之末劃與外框「
    口」有明顯距離。3.真印「泰」之末劃與「信」字中「言」之首劃相連；偽印該
    二劃未相連。4.真印「託」字中「言」部首完整；偽印「言」字欠缺首劃。5.真
    印「限」字中篆刻「目」與「  」字間以一短豎相連；偽印該二字間以斜線相連
    。6.真印「公」字中「  」部分篆刻為「  」形，偽印該部分為「  」形，有印
    鑑真偽比對表在卷足參（本院卷第二十九頁），亦為被上訴人所不爭執（本院八
    十四年二月九日準備程序筆錄），足見被上訴人受理之抵押權設定契約書與債務
    清償證明書所蓋用上訴人公司之印章應係偽造。其次，依據土地登記申請書所載
    ，本件抵押權設定登記係由申請人即江文興與上訴人，委託代書林正忠代辦，惟
    據上訴人於原審自陳「並未委託林正忠辦理本件抵押權設定」「卷內辦理抵押權
    之印章是假的」（原審卷第四十五頁後頁、第四十六頁）等語，則兩造就系爭抵
    押權設定自無合致之意思表示及合法之書面契約，難認其設定行為有效。故被上
    訴人主張抵押權設定無效，應屬可採。
五、再者，上訴人指稱被上訴人對於無效之抵押權竟准予登記顯有重大過失云云，經
    查訴外人顏朝旺等人所提出抵押權設定契約書、土地登記申請書之上訴人印文核
    與上訴人留存於被上訴人之印鑑證明固為不符，惟所應審究者乃被上訴人於受理
    抵押權設定登記時，須否審查相關印文與印鑑證明有無相符？此據內政部八十八
    年十一月十五日台（８８）內中地字第八八八六七五四號函示：按現行土地登記
    規則係於八十四年七月十二日經本部以台（８４）內地字第八四七七五０六號令
    修正前土地登記規則第三十二條、第三十七條、第三十八條、第三十九條，有關
    規定如下：（一）登記申請書。（二）契約書正副本。（三）權利書狀。（四）
    身分證明文件。（五）委託書。（六）義務人印鑑證明。倘抵押權人為金融機關
    ，登記機構應查該機構之委託書暨印鑑卡（通常合為同一張）是否已送該所備查
    ，以確定各分行經理已獲總行授權，至於委託事項雖包括抵押權設定，抵押權設
    定登記案件，如金融機關係權利人，無須檢附及核對印鑑證明。本件抵押權設定
    乃以上訴人總公司及董事長黃世惠名義申請，並無需要查核分行經理是否已獲授
    權之情形，則其於辦理系爭抵押權登記時即無核對權利人印鑑證明之必要，被上
    訴人所辯辦理抵押權登記無須審查印鑑證明，自屬可採。
六、上訴人雖主張，被上訴人於審查時未依內政部七十二年一月十四日台內地字第一
    二三０五五號函示有關「加強防範偽造土地登記證明文件注意事項」第三條規定
    「地政事務所接收登記案件時，應確實核對所附權利書狀、印鑑證明或身分證等
    有關文件，發現上述文件有瑕疵時，應調閱原案比對或與原核發機關聯繫查證」
    ，未盡善良管理人注意義務云云，被上訴人則稱內政部七十二年七月六日台內地
    字第一六八四三六號函已取代該規定，只須由代理人蓋章承認如有虛偽不如，願
    負法律責任即可。姑不論其二函是否具有替代性質，即便依台內地字第一二三０
    五五號函示，係以該類文件依其專業知識發現有瑕疵時，始有查證之必要。故地
    政人員於審查申請人有關文件時，如依其專業知識盡善良管理人之注意，猶不能
    發現其瑕疵時，縱未查證，亦難認其有何故意或過失。本件經偽造之印文與上訴
    人使用之真正印文極為酷似，須二者仔細比對，始能發現有異，而依當時土地登
    記規則規定，抵押權設定登記毋庸審查金融機構權利人之印鑑證明，已如前述，
    實難要求被上訴人憑肉眼光就偽造印文即知異狀，矧抵押權登記之權利人即為上
    訴人，衡諸常情，權利人申請登記有利於己之事實，斷無持偽造自己印章之申請
    書，向地政機關辦理登記之可能，且本件申請書已由代理人即代書林正忠蓋章承
    認「委託人確為登記標的物之權利人如有虛偽不實本代理人（受託人）願負法律
    責任」，已符合內政部七十二年七月六日台內地字第一六八四三六號函（原審卷
    第二十六頁），是本件地政人員依其專業知識應認已盡善良管理人之注意，而抵
    押權設定登記毋庸審查金融機構權利人之印鑑證明，已如前述，上訴人復未指陳
    上訴人於設定登記時尚有何其他故意或過失行為，則被上訴人未能發現抵押權登
    記申請書及抵押權設定契約書所蓋用上訴人公司之印章係偽造，亦難謂有故意或
    過失之情。
七、按公務員於執行職務行使公權力時，因故意或過失不法侵害人民自由或權利者，
    依國家賠償法第二條第二項規定，國家固應負損害賠償責任，惟此限於公務員之
    行為有故意或過失為限。本件被上訴人雖核准辦理抵押權設定登記，並登載於不
    動產登記簿謄本，上訴人縱曾在另紙抵押權設定契約書蓋用真正印文交予詐貸者
    ，並誤信不動產登記簿謄本之抵押權登記有效而放款，然被上訴人實際據為登記
    之抵押權設定契約書既屬偽造，上訴人亦未委任代理人設定抵押權，其設定行為
    即屬無效，故其登記乃有無效原因，被上訴人就此並無故意或過失不法行為可言
    ，自無賠償責任，雖上訴人復稱被上訴人無權自行塗銷該抵押權登記，然揆諸第
    二項說明，該登記之公信力，僅善意信賴登記而取得權利之第三人得主張，尚非
    本件上訴人所得行使之權利，系爭抵押權既屬無效，上訴人即難以主張其為抵押
    權人，而得行使抵押權受償。故被上訴人嗣後將系爭抵押權登記塗銷，不論其塗
    銷行為有無核對印鑑證明，亦屬將不實抵押權登記塗銷恢復原狀，對於非抵押權
    人並無損害可言。上訴人指陳因被上訴人之塗銷行為致其債權無法受償，委不足
    採。
八、綜上所述，本件上訴人之損害，實係第三人向兩造施詐所致，其既未能證明被上
    訴人於設定抵押權有故意或過失之情，即逕向被上訴人請求國家賠償，自屬無據
    。其假執行之聲請亦失所附麗，應併予駁回。原審為上訴人敗訴之判決，及駁回
    其假執行之聲請，理由所有不同，結論並無二致。上訴意旨指摘原判決不當，求
    予廢棄改判，為無理由，應予駁回。
九、本件事證已臻明確，兩造其餘攻擊防禦方法，於判決結果並無影響，毋庸一一論
    列。
十、據上論結，本件上訴為無理由，依民事訴訟法第四百四十九條第二項、第七十八
    條，判決如主文。
中      華      民      國    八十九    年      一     月       十      日
                                臺灣高等法院民事第七庭
                                    審判長法  官  張  耀  彩
                                          法  官  侯  東  昇
                                          法  官  陳  玉  完
右正本係照原本作成。
如不服本判決，應於收受送達後二十日內向本院提出上訴書狀，其未表明上訴理由者
，並應於提出上訴後二十日內向本院補提理由書狀（均須按他造當事人之人數附繕本
）。
中      華      民      國    八十九    年      一      月     十一     日
                                          書記官  葉  炳  宏


司法院資訊處製作；財團法人民間司法改革基金會備份。
